【裁判字號】    98,再,45
【裁判日期】    981228
【裁判案由】    確認本票債權不存在
【裁判全文】
臺灣高等法院民事判決                    98年度再字第45號
再 審 原告  保信開發企業有限公司
法定代理人  乙○○
訴訟代理人  簡坤山律師
再 審 被告  甲○○
上列當事人間確認本票債權不存在事件，再審原告對於中華民國
97年3月18日本院96年度上字第1038號確定判決提起再審，本院
判決如下：
    主  文
再審之訴駁回。
再審訴訟費用由再審原告負擔。
    事實及理由
一、再審原告起訴主張略以：再審被告前另案向臺灣宜蘭地方法
    院檢察署對再審原告之實際負責人林芳祺、業務代表吳松澤
    提出「偽造有價證券罪」之告訴，於臺灣宜蘭地方法院 (下
    稱宜蘭地院)97 年度訴字第639號審理期間，再審原告之訴
    訟代理人於民國(下同)98年6月17日聲請閱覽該刑事案卷，
    得知福懋油脂股份有限公司(下稱福懋公司)運送飼料給再審
    被告之出貨單，自92年8月30日起至同年12月6日止之簽收單
    ，由李鳳儀以「甲○○」名義簽收之出貨單有22張、由李鳳
    儀以自己名義簽收之出貨單有4張、由李林美代以自己名義
    簽收之出貨單有1張；在第一批雞飼養期間即92年9月3日至
    同年10月21日止，沒有任何一張是再審被告親自簽收。換言
    之，李鳳儀以「甲○○」名義簽收出貨單，係經過再審被告
    之授權，而兩造所簽訂「肉雞飼養契約」之期間內，第二批
    及第三批雞飼料之出貨單簽收情形，與第一批雞飼料之出貨
    單簽收情形，完全相同，可見李鳳儀於第二批及第三批雞飼
    料出貨單上以甲○○名義簽收之情形，亦經過再審被告之授
    權，足證再審原告就第二批及第三批雞交易之對象確為再審
    被告，再審原告之訴訟代理人乃將其在上開刑事案所閱得之
    出貨單等資料交付予再審原告，其始發現有上開未經斟酌之
    證據。佐以刑案審理期間相關證人蔡錦銓、潘雪霞、戴秀娟
    、吳松澤之證詞，可證明價格證明單更改原受證明人「甲○
    ○」為「李鳳儀」，乃基於協助客戶領取禽流感之政府補助
    款，並非更改契約相對人。再者，93年間禽流感發生後，再
    審被告為請領禽流感撲殺雞隻之補助款，福懋公司應再審原
    告之要求，在93年2月19日傳真價格證明書予再審原告，由
    其傳真之時間及過程，均可證明再審原告始終認定交易之對
    象為再審被告，本院96年度上字第1038號民事判決(下稱原
    確定判決)如斟酌上開刑事判決所引用之人證、物證，再審
    原告當可受較有利之裁判。爰依民事訴訟法第496條第1項第
    13款之規定，提起再審之訴，並聲明：(一)原確定判決廢棄。
    (二)再審被告於原第一審之訴駁回。(三)再審被告應給付再審原
    告新台幣(下同)354萬6,913元，及其中300萬元自95年7月30
    日起算，其餘54萬9,613元自再審原告於原第一審96年2月1
    日反訴狀繕本送達之翌日起至清償日止，按年息百分之5計
    算之利息。(四)願供擔保請准宣告假執行。
二、按當事人發見未經斟酌之證物或得使用該證物，如經斟酌可
    受較有利益之裁判者，得以再審之訴對於確定終局判決聲明
    不服，民事訴訟法第496條第1項第13款固有明文。惟所謂當
    事人發現未經斟酌之證物或得使用該證物者，係指在前訴訟
    程序不知有該證物，現始知之，或雖知有此證物而不能使用
    ，現始得使用者而言（最高法院32年上字第1247號判例參照
    ）。即事實審言詞辯論終結前未存在之證物，或已存在並能
    利用而不提出，或已提出之證物，均不得據為再審理由。
三、經查，再審原告主張兩造於所簽訂之肉雞飼養契約期間，再
    審被告就第二批及第三批雞飼料之出貨單簽收情形，與第一
    批雞飼料之出貨單簽收情形，完全相同，可見李鳳儀於第二
    批及第三批雞飼料出貨單上以甲○○名義簽收之情形，係經
    過再審被告之授權云云。惟查，原確定判決三、(三)載明：
    「上訴人(即再審原告)提出之福懋公司出貨單，備註雖均有
    『甲○○』之簽名（原審卷第26-38頁），然被上訴人(即再
    審被告)否認為其簽名，辯稱係他人偽造之簽名等語，按當
    事人主張於己有利之事實者，就其事實有舉證之責任，民事
    訴訟法第277條前段定有明文，上訴人自應就該簽名確為被
    上訴人親簽一節，舉證以實其說，乃上訴人迄未舉證證明被
    上訴人簽名之真正，況以肉眼觀之，該等出貨單上『甲○○
    』之簽名亦與系爭本票、系爭契約、授權書等上『甲○○』
    之簽名在筆順上明顯不符，是該等出貨單難以作為有利於上
    訴人認定之依據」，足見原確定判決已就證據之取捨予以說
    明；且該等證物即福懋公司運送飼料給再審被告出貨單，核
    屬再審原告於前訴訟程序言詞辯論終結前即知悉存在之證物
    ，故系爭出貨單應非當事人發現未經斟酌之證物，而無民事
    訴訟法第496條第1項第13款之再審事由。本件再審原告主張
    於98年6月17日其訴訟代理人聲請閱覽宜蘭地院97年度訴字
    第637號案件卷宗，始發現一節，亦與事實不符。再審原告
    主張有民事訴訟法第496條第1項第13款之再審事由，顯不足
    採。
四、次查，再審原告又主張以福懋公司應再審原告之要求，在93
    年2月19日傳真價格證明書予再審原告，由其傳真之時間及
    過程，均可證明再審原告始終認定交易之對象為再審被告云
    云。然原確定判決載明：「依南投縣家畜疾病防治所96年2
    月14日投畜防疫字第9600005620號函載：「說明：二、本縣
    草屯鎮○○里○○路437-26號之養雞場（按即系爭契約所指
    之養雞場），於93年1月27日送檢之雞隻經行政院農業委員
    會家畜衛生試驗所以93年2月5日農衛試疫字第0932415020號
    函知檢出低病原性家禽流行性感冒H5N2病毒，本所依據行政
    院農業委員會動植物防疫檢疫局93年2月5日防檢一字第9314
    72180號函規定於93年2月11日完成撲殺清場白肉雞計69,406
    隻，並依規定辦理該場撲殺補償評價費4,355,344元整，由
    雞隻所有人李鳳儀先生申領」及函附李鳳儀補償申請書、收
    據肉禽評價表、96年7月5日投畜防疫字第9600019220號函附
    李鳳儀93年2月3日切結書、再審原告93年2月19日價格證明
    書、再審原告會計人員即證人潘雪霞亦因業務員吳松澤之要
    求並經負責人之妻同意，而將福懋公司所擬稿之飼料證明書
    之被證明人由『甲○○』更改為『李鳳儀』，而使李鳳儀便
    於提出向主管機關具領上述撲殺補償金等情之證言自李鳳儀
    向主管機關申請雞隻撲殺補償費時，再審原告配合以出具飼
    料價格證明書等情以觀，顯然再審原告明知上述雞場自92年
    12月以後之實際養雞人為李鳳儀，亦知自92年12月下旬起所
    提供之雛雞、飼料等用品之對象為李鳳儀，而非再審被告。
    」，是再審原告所據以主張之價格證明書，為前訴訟程序之
    事實審言詞辯論終結前再審原告已提出之證物，並經原確定
    判決予以斟酌，核諸上開說明，應不得據為再審理由。再審
    原告主張有民事訴訟法第496條第1項第13款之再審事由，顯
    不足採。
五、又按發見人證，不能據為再審之訴之事由，為民事訴訟法第
    461條第1項第10款之當然解釋。以發見同款所稱之新證物為
    理由提起再審之訴時，本於同一旨趣，自亦不許以發見之人
    證與發見之新證物合用為證。最高法院23年上字第2951號判
    例要旨著有明文。再審原告另主張原確定判決如斟酌刑案審
    理期間相關證人蔡錦銓、潘雪霞、戴秀娟、吳松澤之證詞，
    可證明價格證明單更改原受證明人「甲○○」為「李鳳儀」
    ，乃基於協助客戶領取禽流感之政府補助款，並非更改契約
    相對人等情，再審原告可受較有利之裁判云云。惟依前揭說
    明，再審之訴不能以發現人證資為再審之訴之事由，是再審
    原告以上開證人於刑案審理期間之證詞為再審之事由，於法
    自有未合。
六、綜上所述，再審原告主張原確定判決有民事訴訟法第496條
    第1項第13款之再審事由，顯不足採。從而，再審原告提起
    本件再審之訴，為顯無理由，應不經言詞辯論，逕以判決駁
    回之。
七、據上結論，本件再審之訴為顯無理由，爰判決如主文。
中    華    民    國    98    年    12    月    28    日
                    民事第十三庭
                        審判長法  官  蕭艿菁
                              法  官  周舒雁
                              法  官  陳姿岑
正本係照原本作成。
如不服本判決，應於收受送達後20日內向本院提出上訴書狀，其
未表明上訴理由者，應於提出上訴後20日內向本院補提理由書狀
（均須按他造當事人之人數附繕本）上訴時應提出委任律師或具
有律師資格之人之委任狀；委任有律師資格者，另應附具律師資
格證書及釋明委任人與受任人有民事訴訟法第466條之1第1項但
書或第2項（詳附註）所定關係之釋明文書影本。
中    華    民    國    98    年    12    月    30    日
                              書記官  黃慶霽
附註：
民事訴訟法第466條之1（第1項、第2項）：
對於第二審判決上訴，上訴人應委任律師為訴訟代理人。但上訴
人或其他法定代理人具有律師資格者，不在此限。
上訴人之配偶、三親等內之血親、二親等內之姻親，或上訴人為
法人、中央或地方機關時，其所屬專任人員具有律師資格並經法
院認為適當者，亦得為第三審訴訟代理人。

司法院資訊處製作；財團法人民間司法改革基金會備份。
